臺灣花蓮地方法院民事判決　　　　　　　 100年度訴字第23號
原　　　告　楊鎧行
訴訟代理人　簡燦賢律師
複　代理人　吳秋樵律師
被　　　告　賴慶慧
被　　　告　賴穎暉
被　　　告　賴吉雪
共　　　同
訴訟代理人　黃健弘律師
上列當事人間請求確認通行權存在事件，本院於民國100年12月
28日言詞辯論終結，判決如下：
    主      文
確認原告就被告賴慶慧所有如附圖所示A部分之土地有通行權存
在。
確認原告就被告賴吉雪所有如附圖所示B、C、D、E部分之土地有
通行權存在。
原告其餘之訴駁回。
訴訟費用由被告賴慶慧負擔八分之一、被告賴吉雪負擔八分之三
，餘由原告負擔。
    事實及理由
甲、程序方面：
一、按「訴訟繫屬中為訴訟標的之法律關係，雖移轉於第三人，
    於訴訟無影響。但第三人如經兩造同意，得聲請代當事人承
    當訴訟。」民事訴訟法第254條第1項定有明文。原告起訴主
    張得通行之花蓮縣吉安鄉○○段1247-1、1247-2、1247-3、
    1248-1等地號土地原為詹梅櫻所有（參頁10至13土地登記謄
    本），故將詹梅櫻列為被告之一提起本訴，訴訟繫屬中，前
    揭土地因買賣原因而移轉登記為賴吉雪所有（參頁168至171
    土地登記謄本），賴吉雪於最後言詞辯論期日時聲明承當訴
    訟，並經兩造同意在卷，經核無不合，則詹梅櫻已脫離本案
    訴訟繫屬，改由賴吉雪為被告承當訴訟。
二、次按，訴狀送達後，因擴張或減縮應受判決事項之聲明者，
    原告得將原訴變更，民事訴訟法第255條第1項第3 款所明定
    。原告原起訴確認被告等人如卷附第8 頁附表所示土地有通
    行權存在，嗣經本院囑託地政人員就現有農路施測繪製複丈
    成果圖後，原告乃變更請求確認就被告等人如附圖範圍所示
    A、B、C、D、E、F、G、H、I、J之土地有通行權存在，此之
    變更核屬減縮應受判決事項之聲明，應予准許。
乙、實體方面：
一、原告主張：
    被告所有如附圖A、B、C、D、E、F、G、H、I、J所示之農路
    ，於民國97年9 月18日，由詹梅櫻向吉安鄉公所申請作為農
    業設施使用，並經核准在案。而原告所有坐落於花蓮縣吉安
    鄉○○段1247-4、1248地號土地，及坐落其上之3912建號（
    門牌編為花蓮縣吉安鄉○○○街309巷7弄11號房屋），原即
    經由被告等人所有如附圖所示A、B、C、D、E、F、G、H、I
    、J之農路出入至公路。詎於99年9月30日，被告等人拒絕原
    告利用該僅有之農路，致原告所有之土地及其上坐落之房屋
    ，形成與公路無適宜之聯絡，不能為通常使用，而前揭農路
    縱提供原告進出，對被告等人並不會造成損害，被告等人拒
    絕讓原告進出，顯屬權利濫用，爰依民法第787條第1項規定
    ，聲明確認原告就被告等人所有如附圖紅色範圍所示A、B、
    C、D、E、F、G、H、I、J之土地有通行權存在。
二、被告則以：
    原告是否通行被告等人土地之權利，應審酌是否係周圍地損
    害最少之處，按原告所有吉安鄉○○段1247-4、1248地號土
    地前方有同段1240地號土地可通行至道路，後方亦有同段12
    30、1241地號土地通行至道路，上開通路通行至道路之距離
    較自被告土地通行至道路之距離短，且均係國有水利地，可
    向花蓮農田水利會申請加蓋使用，通行上開國有土地自較通
    行被告私有土地，對人民財產權之損害較小。另原告亦可由
    後方同段1242-6、1242-2地號土地聯結至吉興一街，非必然
    要通行被告等人土地。而現有農路係因慶豐段1247-3、1248
    -1地號土地為興建農舍申請建照時開設，並非既有道路，開
    設之目的並不供作原告土地及建物通行使用，惟其後因1247
    -3、1248-1地號土地上興建農舍申請案未獲許可，該農路開
    設之目的顯不能達成，被告自無讓原告通行上開農路之理。
    並聲明原告之訴駁回。
三、按確認之訴，非原告有即受確認判決之法律上利益者，不得
    提起，民事訴訟法第247條第1項定有明文。亦即原告提起確
    認之訴，必須其主張之法律關係存否在當事人間不明確，致
    原告之權利或其他法律上之地位有不安之危險，即時有以確
    認判決除去之必要，其在法律上始有受判決之利益（最高法
    院52年台上字第1922號判例意旨參照）。本件原告主張其所
    有坐落於吉安鄉○○段1247-4、1248地號土地為袋地，對於
    鄰近之同段1247、1247-1、1247-2、1247-3、1248-1、1249
    -1（自1249地號分割）、1250-1、1250-2、1250-3（左三筆
    均自1250地號分割）等地號土地應有通行權存在，因被告等
    人否認原告通行權利，拒絕原告通行，是兩造就原告是否通
    行該部分土地之權利有不明確之狀態，得以判決確認，將此
    不安狀態除去，因被告為前揭土地之所有權人並否認原告通
    行權利，原告對之提起本件確認訴訟，即有受確認判決之法
    律上利益，合先敘明。
四、按土地因與公路無適宜之聯絡，致不能為通常使用者，土地
    所有人得通行周圍地以至公路。有通行權人，應於通行必要
    之範圍內，擇其周圍地損害最少之處所及方法為之，民法第
    787條第1項前段、第2項前段定有明文。經查：
(一)原告為坐落於花蓮縣吉安鄉○○段1247-4、1248地號土地所
    有權人，土地上3912建號（門牌編為吉安鄉○○○街309巷7
    弄11號之農舍）申請建築執照時，係依據台灣省政府建設廳
    73年1月21日73府建四字第2242號函示不須指定建築線，以
    現況田埂路申請，而上開土地係屬袋地，需通行周圍地方得
    聯結公路等情，業據原告提出土地及建物登記謄本（頁19
    至24），被告提出李耀昇建築事務所100年6月15日100李建
    師字第1000044號函（頁230），且有該農舍建築執照書圖檔
    卷資料（頁63至119），花蓮縣政府100年6月13日府建管字
    第100010602號函（頁236至241），並有地政事務所人員提
    供附卷之地籍圖，及本院現場履勘時製作之勘驗筆錄及拍攝
    之現場照片等件可參（頁278至289），故原告主張其所有前
    揭土地及房屋現無與道路相連接，致不能為通常之使用，上
    開土地為袋地乙情，即資認定。
(二)查與原告前揭土地相鄰近之同段1247地號土地為被告賴慶慧
    所有，同段1247-1、1247-2、1247-3、1248-1地號土地為被
    告賴吉雪所有，同段1249-1（自1249地號分割）、1250-1、
    1250-2、1250-3（均自1250地號分割）地號土地為被告賴穎
    輝所有之事實，有土地登記謄本可稽（頁9、14至15、168至
    171、319）。而詹梅櫻曾於97年間取得被告賴慶慧之前手賴
    方之同意將1247地號部分土地，及被告賴穎輝同意將未分割
    前之1249、1250地號部分土地，併詹梅櫻所有1247-1、1247
    -2、1247-3、1248-1地號部分土地作為農路使用，以聯結吉
    安鄉○○○街309巷巷道乙情，有吉安鄉公所97年9月18日農
    業用地容許作農業設施使用同意書（頁17）、吉安鄉公所10
    0年5月18日吉鄉農字第1000009397號函附同意書、切結書、
    農路照片等可參（頁205至208 、210）。前揭土地經許可開
    設為農路後，迄今未廢止，仍現實存在，且為原告前揭土地
    目前對外聯絡之通路，業經本院現場履勘確認屬實，該農路
    實際坐落之土地地號及占用面積即如附圖花蓮縣地政事務所
    人員於100年9月15日土地複丈成果圖所載。
(三)被告雖抗辯原告得支付償金申請在慶豐段1230、1240、1241
    地號土地上加蓋舖設通路聯結吉興一街、吉興二街，或通行
    同段1242-6、1242-2地號土地上已荒廢之農路聯結吉興一街
    ，是吉安鄉公所97年9 月18日農業用地容許作農業設施使用
    同意書中准許開設之農路非唯一之通路。惟依民法第789 條
    第1 項：「因土地一部之讓與或分割，而與公路無適宜之聯
    絡，致不能為通常使用者，土地所有人因至公路，僅得通行
    受讓人或讓與人或他分割人之所有地。數宗土地同屬於一人
    所有，讓與其一部或同時分別讓與數人，而與公路無適宜之
    聯絡，致不能為通常使用者，亦同。」查1247-4地號土地係
    分割自同段1247地號，與同段1248地號於移轉為原告之前所
    有權人皆為詹梅櫻，賴吉雪所有之1247-1、1247-2、1247-3
    、1248-1地號、土地亦皆係自同段1247、1248地號分割增加
    之土地，且係向原所有權人詹梅櫻買受，另被告賴慶慧所有
    之1247地號土地亦係詹梅櫻將原1247地號土地分割後移轉予
    賴方之，賴方之再讓與被告賴慶慧等情，有土地異動索引可
    稽（頁147至148、153至166）。依上開規定，原告僅能通行
    同段1247、1247-1、1247-2、1247-3、1248-1地號等土地，
    殊無捨上開法定應通行之土地，另擇其他土地通行之理。而
    財政部國有財產局臺灣北區辦事處花蓮分處100年3月21日台
    財產北花三字第1000001891號函覆本院，亦以原告前揭土地
    係因前手詹梅櫻分割及一部讓與形成袋地，與「國有非公用
    土地提供私有袋地通行作業要點」第4 點規定不合，故不同
    意1230、1240、1241地號水利地通行使用（頁62至63）；另
    台灣省花蓮農田水利會亦於100年5月23日以花農水管字第10
    00200473號函覆本院略以：該會代管之慶豐段1230、1240、
    1241地號土地，為吉安圳1 幹4支3分給水路，現有圳路實際
    寬度僅1.6m，因該區段坡度平緩，若加蓋通行使用將影響往
    後圳路管理維護之困難性（頁212 ），顯不適宜供作通行之
    用。再者，現有農路自97年間詹梅櫻向吉安鄉公所申請開設
    後，即存續至今，本案起訴後，被告賴穎輝雖曾申請撤銷前
    揭農路許可，但為吉安鄉公所於100年4月8日以吉鄉農字第1
    000006494號函否准申請（頁259），而原告藉由該現存農路
    聯結至吉興一街309 巷巷道，較被告主張原告可通行慶豐段
    1240地號土地聯結吉興二街，同段1230、1241地號土地聯結
    吉興一街，同段1242-6、1242-2地號土地聯結吉興一街之通
    路距離為短，更重要的是現地勘查發現與鄰近之同段1247-1
    、1247-2、1247-3、1248-1地號土地同為袋地，亦有通行該
    農路聯結吉興一街309 巷巷道之需求，故縱如被告所述該農
    路係為申請1247-3、1248-1地號土地興建農舍而開設，之後
    該建造申請案未獲許可，原開設農路之目的已不能達成，但
    該農路仍有存續供1247-1、1247-2、1247-3、1248-1袋地通
    行之必要，一併供作原告前揭土地及房屋通行聯結至吉興一
    街309 巷巷道，並無造成被告額外之損害，誠屬原告土地對
    外聯絡公路之最適宜通路。
(四)惟袋地通行權之規範意旨，不僅為調和個人所有之利害關係
    ，且在充分發揮袋地之經濟效用，以促使物盡其用之社會整
    體利益；然而准許袋地通行周圍地以至公路之結果，將使袋
    地所有權能因之擴張，周圍地使用卻受到限制之不利益，為
    調和其間關係，法規範袋地通行應在必要範圍，選擇周圍地
    損害最少之處所及方法為之，絕無在通常通行必要範圍外，
    為增益袋地通行之便利而加損害必要範圍外之周圍地。查附
    圖中標示A、B、C、D、E部分之土地約3公尺寬，已足供原告
    及一般車輛出入，符合現代人對於住與行之基本需求，故在
    此通行範圍外，應無再准許通行附圖F、G、H、I、J 部分之
    土地增進原告土地對外聯絡之便利性。至於被告所稱僅須預
    留1公尺寬之道路供原告及小型農機通行之用，實未顧及一
    般車輛安全進出之常態，非屬現代社會通常合理之使用，洵
    不足採。
五、綜上所述，吉安鄉公所97年9月18日農業用地容許作農業設
    施使用同意書許可開設之農路中坐落於慶豐段1247、1247-1
    、1247-2、1247-3、1248-1等地號土地，於分割及讓與前所
    有權人均為詹梅櫻，被告賴慶慧所有之同段1247地號、被告
    賴吉雪所有同段1247-1、1247-2、1247-3、1248-1地號土地
    ，均係輾轉受讓或受讓自詹梅櫻，而原告所有1247-4、1248
    地號土地亦係受讓於同一前手詹梅櫻，依民法第789條第1項
    規定，原告僅得通行被告賴慶慧、賴吉雪所有前揭地號土地
    ，而該現存之農路目前亦供作1247-1、1247-2、1247-3、12
    48-1等地號土地通行之用，併供作原告1247-4、1248地號土
    地通行，並無造成被告賴慶慧、賴吉雪額外之損害。從而，
    被告賴慶慧所有如附圖標示A 部分土地，被告賴吉雪所有如
    附圖標示B、C、D、E部分之土地，不僅為法定之通路，亦不
    逾必要範圍之最適宜通路，是原告本於民法第787條第1、2
    項袋地通行權，請求確認此部分土地有通行權存在，為有理
    由，應予准許。原告另主張通行被告賴穎暉所有如附圖F、G
    、H、I、J 部分土地，則逾通行必要範圍，為無理由，應予
    駁回。
六、本件事證已臻明確，被告其餘就訴外人賴有來向詹梅櫻購買
    土地，並與建商廖恕平合作興建農舍等情，所為之陳述及提
    出之書證，均核與本案判斷無涉，庸不予論述審究。
七、結論：原告之訴一部有理由，一部無理由，依民事訴訟法第
    第79條、第85條第1項後段，判決如主文。
中    華    民    國   100    年    1     月    13    日
                         臺灣花蓮地方法院民事庭
                                 法  官  劉雪惠
以上正本係照原本作成。
本筆錄正本之送達，與判決正本之送達，有同一效力。
如對本判決上訴，須於判決（宣示判決筆錄）送達後20日內向本
院提出上訴狀（須按他造當事人之人數附繕本），並按「上訴利
益額」「百分之1.5」繳納上訴裁判費。
中    華    民    國   100    年    1     月    13    日
                                 書記官  洪美雪